【裁判字號】    98,上訴,1408
【裁判日期】    980813
【裁判案由】    殺人
【裁判全文】
臺灣高等法院臺中分院刑事判決        98年度上訴字第1408號
上  訴  人  臺灣彰化地方法院檢察署檢察官
上  訴  人
即  被  告  己○
選任辯護人  李淵源律師
上列上訴人因殺人案件，不服臺灣彰化地方法院98年度重訴字第
4號中華民國98年5月21日第一審判決（起訴案號：臺灣彰化地
方法院檢察署97年度偵字第11424號），提起上訴，本院判決如
下：
    主  文
上訴駁回。
    事  實
一、己○與丙○○為同居關係，楊怡雅係其養子乙○○（原名蔡
    文皇，已與己○終止收養關係）之妻，同住於彰化縣溪湖鎮
    ○○里○○○街43號，彼此間具有家庭暴力防治法第3條第2
    、3款所指之家庭成員關係。其於養子乙○○即蔡文皇與楊
    怡雅結婚後，與丙○○即曾因對於楊怡雅發生車禍如何與肇
    事人處理問題，意見不合，發生爭執。於民國97年10月14日
    18時50分許，在彰化縣溪湖鎮○○里○○○街43號住處，又
    因楊怡雅管教女兒問題與楊怡雅發生口角，己○即出手毆傷
    楊怡雅之頭部，楊怡雅因而向本院聲請核發通常保護令。而
    在本院審理保護令事件期間，己○於97年11月22日與楊怡雅
    ，又因電視選台意見相左而起糾紛，己○徒手毆打楊怡雅之
    左側肩頸，致楊雅怡雅因此受有頸部挫傷疼痛之傷害，而提
    出刑事傷害告訴（己○被訴傷害案件，業經台灣彰化地方法
    院98年度易字第31號案件於98年1月20日判處有期徒刑3月）
    ，雙方嫌隙日生。另己○因不滿其養子媳楊怡雅及其同居人
    丙○○對其聲請民事通常保護令，而於97年12月19日前約20
    天左右，在彰化縣溪湖鎮○○路打鐵店，以新臺幣1,100元
    之價格購買番刀1支置於其機車置物箱內，又於2天後在彰化
    縣溪湖鎮○○路上之農藥店購買滅鼠藥放在其位於彰化縣興
    農街145號房屋旁邊農田的雜草旁，預備與其養子乙○○即
    蔡文皇、丙○○、楊怡雅等3人談判，如果要將其趕出上開
    住處，即要同歸於盡（關於己○預備殺乙○○部份未經起訴
    ）。嗣台灣彰化地方法院於97年12月15日核發97年度家護字
    第706號通常保護令，命被告不得對楊怡雅、丙○○實施身
    體或精神上不法侵害之行為、騷擾行為；應於97年1月15日
    （應為98年1月15日之誤寫）上午10時前遷出彰化縣溪湖鎮
    ○○里○○○街43號；並應遠該宅至少50公尺。己○於97 年
    12月19日下午14時、15時許收到保護令，至其子蔡文化住處
    請問蔡文化而得知保護令內容後，即基於違反保護令及殺人
    之犯意，趁其養子蔡文皇尚未下班回家之際，於當日下午17
    時許，將預備殺人所用之番刀1支及準備自殺使用之滅鼠藥1
    瓶帶往彰化縣溪湖鎮○○里○○○街43號與丙○○、楊怡雅
    理論，楊怡雅見己○欲入門而欲鎖門，己○仍進入屋內，以
    台語對楊怡雅及丙○○說「你們告贏了、你們告贏了，還沒
    呢！文皇（己○養子）下班回來時，我要與他說好幾條！」
    ，楊怡雅見狀欲打電話請教律師，己○轉身要走並笑笑對丙○○說，「你們門不要關鎖喔！我馬上回來喔！」，於同日
    下午17時20分許，己○自外返回該處，見楊怡雅正在撥講電
    話，先走向走廊又走回客廳，旋自衣服之拉鍊內取出一把番
    刀高高舉起，即對楊怡雅之背後猛力砍殺，丙○○見狀隨即
    欲逃離該處，走到門邊發現門已遭己○反鎖，己○仍自顧砍
    殺楊怡雅之頸部及身體，對楊怡雅砍殺共計13刀，造成楊怡
    雅受有右臉部14×4×5公分之砍傷、頸前部10×2×3.1 公
    分之砍傷（切斷氣管、左側頸總靜脈、左側頸總動脈）、左
    耳廓9×1×2公分之砍傷、左下顎3×1.5×0.7之砍傷、左頸
    部外側6×2×4公分之砍傷、右胸壁上部3.5×3×14 公分之
    刺傷（切斷右側肺門）、中上腹4.8×1×11.8公分之刺傷、
    右外側腹部16×4×7.5公分之砍傷、右前臂背面3×1×0.4
    公分之砍傷、右大腿外側4.5×1.5×6公分之砍傷、右肩胛
    上部14×5×4.8公分之砍傷、背脊上部7×0.5公分之砍傷、
    左肩胛下部14×1公分之砍傷後，發現丙○○欲離去現場，
    亦基於殺人之犯意，先往丙○○砍1刀，因丙○○當時剛好
    回頭而砍到其臉頰，再往丙○○身上砍1刀，因丙○○逃跑
    而砍到其左大腿、左小腿，造成丙○○左臉頰受有15×2×2
    公分之砍傷，左大腿受有10×2×2公分之砍傷，左小腿受有
    6×1×1公分之砍傷。己○發現丙○○業已逃離，並追出屋
    外在後追逐丙○○一段距離，後見鄰居庚○○觀望始予罷手
    ，嗣經鄰居庚○○發現報警，己○則往回走到同街43號前，
    大聲喊再見將刀丟在地上，隨即喝下滅鼠藥企圖自殺，不久
    警方及救護車均已到達，將丙○○送醫救治，且發現楊怡雅
    已遭砍殺身亡倒地，己○則躺臥在地而查知上情，並扣得行
    凶之番刀1支。
二、案經丙○○及楊怡雅之配偶乙○○、父親丁○○、哥哥戊○○訴由彰化縣警察局溪湖分局報告臺灣彰化地方法院檢察署
    檢察官偵查起訴。
    理  由
壹、證據能力部分：按被告以外之人於審判外之陳述，雖不符前
    四條之規定，而經當事人於審判程序同意作為證據，法院審
    酌該言詞陳述或書面陳述作成時之情況，認為適當者，亦得
    為證據。當事人、代理人或辯護人於法院調查證據時，知有
    第一百五十九條第一項不得為證據之情形，而未於言詞辯論
    終結前聲明異議者，視為有前項之同意。刑事訴訟法第一百
    五十九之五條定有明文。本件下列引為證據，於審理時提示
    ，被告及其辯護人均未聲明異議，依上揭法條之規定，自均
    有證據能力。
貳、實體部分：
一、訊據被告對於其上開違反保護令及持刀殺害楊怡雅致死之殺
    人犯罪事實，坦承不諱，核與證人丙○○於警詢、偵查中及
    原審證述情節相符，並有案發現場圖、現場照片、彰化縣警
    察局現場勘驗報告、彰化縣警察局溪湖分局現場勘查照片、
    通聯紀錄、台灣彰化地方法院97年度家護字第706號通常保
    護令、98年度易字第31號刑事判決在卷可稽，復經原審調取
    上開保護令卷宗影印卷宗查明無訛，且有扣案之番刀1支足
    資佐證。而被告對楊怡雅砍殺共計13刀（頭面頸部銳器創5
    處、胸部銳器創1處、腹部銳器創2處、背腰臀部銳器創3處
    、上肢銳器創1處、下肢銳器創1處），造成楊怡雅受有右臉
    部14×4×5公分之砍傷、頸前部10×2×3.1公分之砍傷（切
    斷氣管、左側頸總靜脈、左側頸總動脈）、左耳廓9×1×2
    公分之砍傷、左下顎3×1.5×0.7之砍傷、左頸部外側6×2
    ×4公分之砍傷、右胸壁上部3.5×3×14公分之刺傷（切斷
    右側肺門）、中上腹4.8×1×11.8公分之刺傷、右外側腹部
    16×4×7.5公分之砍傷、右前臂背面3×1×0.4公分之砍傷
    、右大腿外側4.5×1.5×6公分之砍傷、右肩胛上部14×5×
    4.8公分之砍傷、背脊上部7×0.5公分之砍傷、左肩胛下部
    14×1公分之砍切創傷，因頸部及右胸部銳器創傷，造成失
    血性休克，於97年12月19日17時20分死亡，業據檢察官督同
    檢驗員及法醫師到場相驗、解剖屍體後，製有相驗屍體證明
    書、檢驗報告書、法醫解剖鑑定報告書可按。是被告上開自
    白與事實相符，其此部分犯行，事證明確，堪予認定，應依
    法論科。
二、又被告對其於前揭時、地時持番刀朝告訴人丙○○揮砍，致
    告訴人丙○○受有左臉頰15×2×2公分之砍傷，左大腿10×
    2×2公分之砍傷，左小腿6×1×1公分之砍傷，固坦承不諱
    ，惟矢口否認其對丙○○有殺人之犯意，辯稱伊只是要教訓
    丙○○云云。惟查：
  1.被告如何持刀砍殺告訴人丙○○，並追出門外等事實，業據
    告訴人丙○○於警詢、偵查中及本院審理時證述綦詳，並經
    證人庚○○於本院審理時結證屬實，並有證人庚○○當庭所
    繪相關位置圖1張在卷足佐（見原審98年4月16日審判筆錄）
    。又告訴人丙○○因遭被告持扣案之番刀砍殺，致受有前開
    傷害，亦有道安醫院診斷證明書在卷可稽（見警卷第37頁）
    ，且有扣案之番刀1支足資佐證。
  2.被告雖辯稱丙○○所受傷勢深度僅二公分，且伊持刀追出時
    係用走而非跑，伊並無殺害丙○○之犯意云云。惟被告於97
    年12月21日警詢時即供稱「（問：你購買番刀之用意為何？
    欲殺何人？）準備要殺我媳婦楊怡雅，重點殺我媳婦楊怡雅
    ，另外同居人『丙○○』在的時候有殺到也好沒殺到也好，
    我兒子『蔡文皇』在我也會一塊殺他。」（見警卷第7至8頁
    ）；其於97年12月22日本院值班法官訊問時亦供稱「（問：
    你買這把番刀做什麼？）準備如果我被欺負就要殺人，並沒
    有一定說要殺誰。」（見原審97 年度聲羈字第509號卷第4
    頁），足認被告主觀上購買番刀之用意係為殺人所用。而該
    番刀經原審於98年5月7日當庭勘驗，其上尚黏有3、4根長髮
    絲，刀面有乾涸血跡，兇刀長度為45公分，刀刃約長30公分
    ，為單面開刃（見審判筆錄第8頁），足認客觀上朝人體要
    害揮砍，應足以致人於死。參以業據證人即告訴人丙○○於
    原審審理時證述在卷被告己○向楊怡雅砍下第一刀後，伊把
    身邊的東西先丟到一旁，伊就跑到門口去，但是門被他反鎖
    了，伊好不容易弄開了，伊轉過頭來臉就被他砍一刀，血就
    噴了出來，伊在一打開門的時候，他又往伊左小腿、左大腿
    又各砍一刀，他追到一個鄰居出來的時候就不追了。伊回頭
    臉部被被告砍一刀，伊用手摀住臉部傷口，右腳已跨出去，
    左腳在後面就被砍到。如果伊沒回頭，伊頭部就被剖開了等
    語，。按頭部為人體生命安全之要害，為眾所週知之事實，
    則被告持番刀朝告訴人丙○○頭部揮砍，又在告訴人丙○○
    逃跑之際，砍殺告訴人丙○○之左大腿、左小腿，並在告訴
    人丙○○逃出門後自後追趕，於見鄰居發現上情，始返作罷
    ，顯見被告當時應有殺害丙○○之決意，其上開辯稱，係事
    避重就輕之詞，不足採信。
  3.綜上，被告對丙○○殺人未遂犯行事證明確，亦堪認定，應
    依法論科。
三、按台灣彰化地方法院97年度家護字第706號民事通常保護令
    ，係依據家庭暴力防治法第14條規定所為之裁定，且按家庭
    暴力防治法第2條第1款規定，家庭暴力：指家庭成員間實施
    身體或精神上不法侵害之行為。查被告與告訴人丙○○係同
    居關係，與被害人楊怡雅係公公及養子媳關係，其2人均為
    家庭暴力防治法第3條第2、3款之家庭成員，被告對被害人
    所為之行為，係對家庭成員間實施不法侵害，是核被告所為
    ，係犯家庭暴力防治法第61條第1款、第2款之違反保護令罪
    （起訴意旨認保護令尚未生效，容有誤認，業經公訴人於原
    審97年5月7日審判期日當庭更正）及刑法第271條第1項殺人
    罪，及同條第2項、第1項之殺人未遂罪。被告對被害人故意
    實施家庭暴力行為而成立刑法之犯罪，為家庭暴力防治法之
    家庭暴力罪。又被告基於殺人之犯意，購刀預備殺害被害人
    ，進而著手殺害被害人楊雅怡既遂，殺害丙○○未遂，則其
    由預備進而實施殺人之行為，其預備殺人行為當應為後者之
    實施殺人行為所吸收，不另論罪。又被告就楊怡雅部分所為
    ，係以一行為犯違反保護令罪與殺人罪2罪，為想像競合犯
    ，應從一重之殺人罪處斷。其就丙○○部分所為，係以一行
    為犯違反保護令罪及殺人未遂罪，應從一重之殺人未遂罪處
    斷。公訴意旨雖未就被告違反保護令部分起訴，惟此與起訴
    部分有想像競合犯之裁判上一罪關係，為起訴效力所及，法
    院自得併予審理。而被告所犯殺人罪及殺人未遂罪，均屬侵
    害生命法益，屬不同人間的高度個人專屬法益，雖其侵害之
    時間緊接，仍不能論以一接續行為，應論以數行為併罰（參
    司法院編印新修正行刑法論文集第250-253頁）。另被告對
    於告訴人丙○○已著手於殺人行為之實行，惟尚未生犯罪之
    結果，為未遂犯，爰依刑法第25條第2項規定，減輕其刑。
    扣案之番刀1支，係被告所有供其犯本件殺人及殺人未遂罪
    所用之物，業據其供明在卷，爰依刑法第38條第1項第2款宣
    告沒收。
四、原審法院以被告罪證明確，量處被告殺人，處有期徒刑十四
    年，殺人未遂，處有期徒刑七年，應執行有期徒刑十八年，
    扣案之番刀一支沒收，經核認事用法量刑並無不當。被告上
    訴意旨否認殺人未遂犯行，核無理由，又檢察官上訴意旨主
    張原判決量刑過輕，被告上訴意旨主張原判量刑過重云云。
    惟原審酌被告犯罪之動機、目的、犯罪時所受之刺激、犯罪
    之手段、被告之生活狀況、品行、智識程度、與與被害人之
    關係、違反義務之程度、所生之危險或損害、犯罪後之態度
    等因素（參原判決第六、七頁），認被告犯行尚未至致須處
    以極刑或有永世隔離之必要，而為量刑，本院認原審量刑已
    斟酌刑法第57條各款所列情狀而未逾法定刑度，核無輕重失
    衡情形，檢察官及被告上訴，均無理由，均應予駁回。又檢
    察官上訴意旨另謂原判決事實欄論及「被告己○預備殺乙○○」，但論罪時未論以「預備殺人罪」，核有不當云云。惟
    原判決論述「被告己○預備殺乙○○」僅係在說明被告殺人
    之階段過程其主觀之犯意，但「被告己○預備殺乙○○」部
    分，並未經起訴，此觀起訴書甚明，亦與起訴部份無裁判上
    一罪關係，基於不告不理原則，法院自不得為訴外裁判，是
    以原判決未對被告己○預備殺乙○○部份論以預備殺人罪，
    並無任何不當，惟不意謂原判決不得就被告殺人之階段主觀
    犯意為論述，檢察官此部份上訴亦無理由，附此敘明。
據上論結，應依刑事訴訟法第三百六十八條，判決如主文。
本案經檢察官甲○○到庭執行職務。
中    華    民    國    98    年    8     月    13    日
            刑事第四庭    審判長法  官  洪  耀  宗
                                法  官  許  文  碩
                                法  官  蔡 王 金 全
上列正本證明與原本無異。
如不服本判決應於收受送達後十日內向本院提出上訴書狀，其未
敘述上訴理由者，並得於提起上訴後十日內向本院補提理由書 (
均須按他造當事人之人數附繕本)「切勿逕送上級法院」。
                                書記官  廖  家  莉
中    華    民    國    98    年    8     月    14    日


司法院資訊處製作；財團法人民間司法改革基金會備份。
